臺灣高等法院臺中分院刑事判決　　　　 94年度上訴字第820號
上　訴　人　臺灣臺中地方法院檢察署檢察官
被　　　告　甲○○
選任辯護人　李效文律師
上列上訴人因被告偽造文書案件，不服臺灣臺中地方法院93年度
訴字第3095號中華民國94年3月3日第一審判決（起訴案號：臺灣
臺中地方法院檢察署93年度偵字第15710號），提起上訴，本院
判決如下：
    主  文
上訴駁回。
    理  由
一、公訴意旨略以：被告甲○○與劉德茂（於民國〈下同〉93年
    4月17日過世）係同居之男女朋友，其明知劉德茂尚有配偶
    、子女等法定繼承人，竟趁劉德茂罹患肝癌病危之際，基於
    偽造文書之犯意，於93年4月7日，未經劉德茂同意，擅自持
    劉德茂之身分證、印章等物前往交通部公路總局臺中區監理
    所臺中市監理站（下稱臺中監理站），在汽（機）車過戶登
    記書上偽簽「劉德茂」之署名並盜用其印章，用以表示劉德
    茂欲將車牌號碼2V─4076號自小客車（下稱系爭自小客車）
    過戶登記予被告，再持交該監理站之承辦人員而行使之，使
    該承辦人員將該自小客車之車主登記為被告，足生損害於劉
    德茂及監理機關對車籍資料管理之正確性，因認被告涉犯刑
    法第216條、第210條行使偽造私文書罪及同法第214條使公
    務員登載不實文書罪嫌等語。
二、按犯罪事實應依證據認定之，無證據不得認定其犯罪事實；
    又不能證明被告犯罪者，應諭知無罪之判決，刑事訴訟法第
    154條第2項、第301條第1項分別定有明文。復按認定不利於
    被告之事實，須依積極證據，苟積極證據不足為不利於被告
    事實之認定時，即應為有利於被告事實之認定，更不必有何
    有利之證據；認定犯罪事實所憑之證據，雖不以直接證據為
    限，間接證據亦包括在內，然而無論直接或間接證據，其為
    訴訟上之證明，須於通常一般之人均不致有所懷疑，而得確
    信其為真實之程度者，始得據為有罪之認定，倘其證明尚未
    達到此一程度，而有合理性之懷疑存在時，即無從遽為有罪
    之確信，最高法院30年上字第816號判例及76年臺上字第498
    6號分別著有判例意旨可資參照。
三、本件公訴意旨認被告甲○○涉犯偽造文書罪嫌，無非係以告
    訴人乙○○之指述，並經證人劉家源於檢察官偵查中所證，
    以及臺中市監理站汽（機）車過戶登記書，為其主要之論據
    。然訊據被告甲○○固坦承有於93年4月7日有在系爭自小客
    車之過戶登記申請書上簽寫「劉德茂」姓名，並持該申請書
    及劉德茂之身分證、印章至臺中監理站辦理系爭自小客車之
    過戶登記等事實，惟堅決否認有何偽造私文書、行使偽造私
    文書及使公務員登載不實之情事，辯稱：其與劉德茂為同居
    關係，89年其帶劉德茂至中國醫藥學院附設醫院檢查發現劉
    德茂罹患肝癌，為了接送劉德茂到行政院國軍退除役官兵輔
    導委員會臺中榮民總醫院（下稱臺中榮總）看病就醫，才由
    劉德茂出資，由其陪同劉德茂一同購買系爭自小客車，平時
    則由其開車載送劉德茂，劉德茂在國軍八○三醫院（下稱八
    ○三醫院）住院時就表示要將系爭自小客車過戶予其，劉德
    茂是為了感恩才將系爭自小客車過戶予其，其係經劉德茂授
    權在過戶登記申請書上簽名以辦理過戶，其並無偽造私文書
    、行使偽造私文書及使公務員登載不實文書等語。
四、經查：
  （一）證人劉家源於檢察官偵查中雖證稱：93年4月5日劉德茂
        轉院至中山醫學大學附設醫院（下稱中山醫院）後都是
        由其與其母親劉陳月嬌輪流照顧劉德茂，在八○三醫院
        時其幫其父劉德茂折褲子時，其父劉德茂的證件都在他
        的褲子裡，到中山醫院護士要身分證時才發現身分證不
        見了，當時劉德茂還有意識，他說只有身分證不可能辦
        車籍過戶，但甲○○把身分證拿回來時已經辦好了，其
        父親劉德茂很生氣等語（見93年度偵字第15710號偵查
        卷第22頁）。惟於原審審理時結證稱：甲○○將身分證
        拿回來時其並不在場，其係聽其母劉陳月嬌說甲○○身
        分證拿回來時還說車子已經辦理過戶完畢，其父親很生
        氣等語明確（見原審卷第143頁），是證人劉家源既非
        在場見聞，且所為前開劉德茂因被告辦理過戶而發脾氣
        等語係由他人處傳聞而得，自亦不得據為不利於被告之
        認定。
  （二）被告辯稱其於93年4月7日將劉德茂之身分證等證件資料
        返還，返還並告知已將系爭自小客車辦理過戶登記予其
        名下完畢等語。而證人劉陳月嬌、劉美華於原審審理時
        固均否認被告於交還劉德茂身分證時有告知系爭自小客
        車已辦妥過戶登記至被告名下。惟證人劉陳月嬌於原審
        審理時係證稱：其女兒劉美華在中山醫院曾向被告要求
        拿回身分證，劉美華於93年4月9日私下請人調查，才知
        道系爭自小客車已過戶登記在被告名下等語（見原審卷
        第148頁）；而證人劉美華則證稱：其於93年4月6日向
        其父劉德茂拿身分證、健保卡時，劉德茂說所有證件均
        被甲○○拿走，且不同意甲○○拿走其身分證，當時甲
        ○○在場並說明天才要交還，當天晚上其向劉德茂拿東
        西，曾問劉德茂系爭自小客車要給何人，劉德茂說系爭
        自小客車不給任何人；隔天4月7日中午甲○○才來還身
        分證，並說他要系爭自小客車，其於4月7日下午1點多
        打電話到監理站請認識的監理站人員查詢，才知該車已
        經過戶，現在車主姓黃等語（見原審卷第153頁至第155
        頁），則證人劉陳月嬌、劉美華對於劉美華何時調查系
        爭自小客車過戶登記之時間，所述不一，且證人劉美華
        係親自進行調查之人，其於何時調查應較證人劉陳月嬌
        更為明瞭，而證人劉美華證稱其係於93年4月7日被告返
        還劉德茂身分證當天下午即打電話請人調查系爭自小客
        車之過戶事宜，衡情，被告如未於返還劉德茂身分證當
        時告知已將系爭自小客車辦理過戶，何以證人劉美華即
        趕忙請人調查此一過戶事宜，益見被告所辯其返還當時
        確有告知劉德茂及證人劉陳月嬌、劉美華等人系爭自小
        客車已過戶至其名下之事實，應可採信。
  （三）又查，系爭自小客車係以被告為買受人名義向裕民汽車
        股份有限公司購買，此有訂購合約書1份附於偵查卷可
        按，且證人王翔鳳於檢察官偵查中亦證稱系爭自小客車
        ，劉德茂生前與被告經常使用等語明確（見偵查卷第37
        頁），又證人劉美華亦證稱劉德茂住院期間，曾自行與
        被告一同外出至劉德茂家中或被告家中拿東西等語明確
        （見原審卷第158頁），是以劉德茂住院當時身體狀況
        ，如非確有必要，斷無私自與被告一同請假外出回家，
        足徵被告所辯其與劉德茂一同購買系爭自小客車，並交
        由被告駕駛作為接送劉德茂就醫所用等語，應屬真實。
五、綜合上述，被告甲○○之所辯，應可採信。此外，復查無其
    他積極之證據足以證明被告有何公訴人所指之行使偽造私文
    書等犯行，原審依照前揭法律規定及判例意旨，認不能證明
    被告犯罪，而為被告無罪之諭知，核其無違誤，應予維持。
六、檢察官據告訴人乙○○具狀請求上訴意旨略以：「認定犯罪
    事實所憑之證據，並不以直接證據為限，即綜合各種間接證
    據，本於推理作用，為認定犯罪事實之基礎如無違背一般經
    驗法則，尚非法所不許，間接證據之本身雖非證據，然因其
    具有判斷直接事實存在之作用，故亦有證據之機能，但其如
    何由間接事實推論直接事實之存在，則仍應為必要之說明，
    始足以斷定其所為推論是否合理，而可認為適法。分別為最
    高法院44 年度臺上字第702號、75年度臺上字第1822號著有
    判例，是以，犯罪事實之認定，自不以有直接事實或直接證
    據為限，茍綜合各項間接證據或間接事實，本於推理作用，
    依據一般經驗法則，論理法則，得以認定犯罪事實之存在，
    當非法所不許，就此，自不應以犯罪事實之認定欠缺直接證
    據，即逕認定犯罪嫌疑不足。參依原審所認定之事實，系爭
    自小客車係由被告於劉德茂病危之際（93年4月6日）辦理過
    戶，被告就此是否涉嫌本件犯行，應審酌者，係劉德茂生前
    是否同意被告辦理？就此，原判決認事用法均有違誤，取捨
    證據及認定事實違背經驗法則及論理法則，茲陳明理由如後
    ：一、原判決理由：『劉德茂於93年4月17日過世後，於同
    年月20日始由證人劉陳月嬌以自己名義發存證信函與被告要
    求返還系爭自小客車。此有93年4月17日潭子頭家厝郵局第
    99號存證信函1份在卷足證，果如證人所述，劉德茂不同意
    將系爭自小客車過戶與被告，何以自93年3月間住院起，均
    未曾向其家人表示要求被告歸還系爭自小客車』，此與事實
    即有矛盾之處，蓋被告係於93年4月間將車輛過戶，劉德茂
    如何在同年3月間住院時，要求被告歸還？原判決以劉德茂
    『自93年3月間住院起，均未曾向其家人表示要求被告歸還
    系爭自小客車』，令人難（上訴書誤為『故』字）以信服。
    二、原判決另稱：證人劉陳月嬌、劉美華亦證稱劉德茂明確
    表示要取回系爭自小客車不給任何人，惟於原審審理時，亦
    均證稱劉德茂於93年3月間住院期間均未表示要向甲○○討
    回系爭自小客車等語（見原審卷第141頁、第142頁、第15 8
    頁），原判決就此將車輛產權歸屬與未立即將系爭自小客車
    請求歸還，混為一談，已有不合，此參諸原判決認定『足徵
    被告所辯其與劉德茂正吾購買系爭自用小客車，並交由被告
    駕駛作為接送劉德茂就醫所用等語』，被告亦有使用該自用
    小客車，但使用車輛與取得車輛產權，顯為不同之二事，否
    則，劉德茂如有使被告取得系爭自小客車產權之意思，為何
    當時不直接以被告名義訂立買賣契約？或不直接以被告名義
    登記？或不於未住院前先行辦理，卻於病危之際，由被告單
    獨辦理？此已難以認定劉德茂有同意被告取得系爭自小客車
    產權之意思。三、另原判決就證人劉家源、劉美華及劉陳月
    嬌之證詞，可謂係隨意分割取捨，並以不重要之點（例如證
    人劉美華何時查證得知被告已將系爭自小客車辦理移轉登記
    等），認定證人證詞不可採，此皆令告訴人無法甘服』等語
    前來。」等語，請求撤銷原判決。惟查：
１、經本院函請國軍臺中總醫院詢問有關劉德茂住院期間以及是
    否有於住院期間請假外出，經國軍臺中總醫院於94年6月9日
    以醫質字第0940003276號函稱：「劉員於93年3月22日住院
    ，於93年4月5日自動出院，於93 年3月29日上午11時及93年
    4月2日上午11時，請假外出」等語，有該醫院函文一份在卷
    可稽（詳見本院審理卷第56頁），且本院復就系爭車輛辦理
    過戶係由何人辦理？一節，函請交通部公路總局臺中區監理
    所臺中市監理站協助查明，經交通部公路總局臺中區監理所
    臺中市監理站於94年6月6日以中監中字第0940002592號函覆
    本院稱：根據書表顯示，過戶登記係由新、舊車主親自辦理
    等語，有該上開交通部公路總局臺中區監理所臺中市監理站
    函一份在卷可稽（詳見本院審理卷第58頁），是被告於原審
    證稱：「在八○三住院的時候就說要過戶給我，他交印章、
    行照、車子鑰匙給我，只有車主聯沒有交給我，所以我們請
    假出去拿車主聯」等語（詳見原審卷第164頁），即非不可
    採。從而本件被告顯係經劉德茂之同意辦理本件汽車過戶至
    明。
２、上訴意旨雖以本件被告係於93年4月間將車輛過戶，指摘原
    審認劉德茂未於同年3月間住院時，要求被告歸還，應認被
    告有同意之理由矛盾。另指摘原審判決將車輛產權歸屬與未
    立即將系爭自小客車請求歸還，混為一談，且原審復就證人
    劉家源、劉美華及劉陳月嬌之證詞，隨意分割取捨，並以不
    重要之點，認定證人證詞不可採。惟依上開國軍臺中總醫院
    94 年6月9日、醫質字第0940003276號及交通部公路總局臺
    中區監理所臺中市監理站94年6月6日、中監中字第
    0940002592號函已足證明被告辦理上開手續，果非得劉德茂
    之同意，應無證件齊全而能順利辦理完竣之理，是尚難以上
    開證人劉家源、劉美華及劉陳月嬌之證述，否定本件被告係
    得到劉德茂之同意，辦理過戶之事實。
３、綜上所述，檢察官據告訴人乙○○具狀請求上訴所指各節，
    指摘原審無罪之諭知，顯均無理由，應予駁回。
據上論結，應依刑事訴訟法第368條，判決如主文。
本案經檢察官丙○○到庭執行職務。
中　　華　　民　　國　　94　　年　　8 　　月　　25　　日
                  刑事第三庭
                   審判長法　官   江錫麟
                         法　官   林欽章
                         法　官   胡忠文
檢察官得上訴。
被告不得上訴。
                         書記官   許美惠
中　　華　　民　　國　　94　　年　　8 　　月　　25　　日
